ACORDAO-COMPLETO-2533320

ACÓRDÃO 3176/2022 ATA 18/2022 - PRIMEIRA CÂMARA

VISTOS, relatados e discutidos estes recursos de reconsideração interpostos por Ricardo Matos da Cruz e Emanuela Machado Araújo, membros da comissão permanente de licitação do município de Prata do Piauí/PI, em face do Acórdão 5322/2021-TCU-Primeira Câmara;
ACORDAM os Ministros do Tribunal de Contas da União, reunidos em sessão da 1ª Câmara, ante as razões expostas pelo Relator, em:
9.1. conhecer dos recursos de reconsideração, consoante arts. 32, inciso I, e 33 da Lei 8.443/1992, para, no mérito, negar-lhes provimento; 
9.2. dar ciência desta deliberação aos recorrentes.

Recurso de reconsideração interposto por integrantes de comissão permanente de licitação do município de Prata do Piauí/PI, contra o acórdão 5.322/2021-1ª Câmara, de relatoria do Ministro Benjamin Zymler.

Primeira Câmara

Município de Prata do Piauí/ PI.

3. Recorrentes: Emanuela Machado Araújo (XXX.569.573-XX) e Ricardo Matos da Cruz (815.891.74534).

13.1. Ministros presentes: Walton Alencar Rodrigues (Presidente), Vital do Rêgo (Relator) e Jorge Oliveira.
13.2. Ministro-Substituto convocado: Augusto Sherman Cavalcanti.
13.3. Ministro-Substituto presente: Weder de Oliveira.

VITAL DO RÊGO

Ministro Benjamin Zymler.

Adoto como relatório a seguir transcrita instrução da Secretaria de Recursos (Serur) , a qual contou com a anuência do seu corpo dirigente (peças 119, 120 e 121) e do representante do Ministério Público junto ao Tribunal de Contas da União (MPTCU) que se manifestou nos autos (peça 122) :
INTRODUÇÃO
	Trata-se de recurso de reconsideração interposto por Emanuela Machado Araújo e Ricardo Matos da Cruz, membros da comissão permanente de licitação (peça 94) , contra o Acórdão 5322/2021-TCU-Primeira Câmara, de relatoria do Ministro Benjamin Zymler (peça 69) , transcrito na íntegra abaixo:
9. Acórdão: 
VISTOS, relatados e discutidos estes autos de tomada de contas especial instaurada em razão da transferência bancária realizada pelo Município de Prata do Piauí/PI à Construcar - Construção Civil e Locação de Máquinas e Veículos Ltda - Epp, cujos recursos são oriundos do Fundo de Manutenção e Desenvolvimento do Ensino Fundamental e de Valorização do Magistério, sem comprovação da contraprestação de serviços por parte da empresa, 
ACORDAM os Ministros do Tribunal de Contas da União, reunidos em sessão da Primeira Câmara, ante as razões expostas pelo Relator, em: 
9.1. julgar irregulares as contas do sr. Antônio Gomes de Sousa, ex-Prefeito de Prata do Piauí/PI; do sr. Ricardo Matos da Cruz, ex-Secretário Municipal de Finanças e Presidente da CPL; da sra. Emanuela Machado Araújo, membro da CPL; da empresa Construcar Construção Civil e Locação de Máquinas e Veículos Ltda. EPP; do sr. Antônio Marcolino Ferreira Neto e da sra. Ionildes Castelo Branco de Queiroz Ferreira, sócios da empresa Construcar; condenando-os, em solidariedade, ao pagamento da quantia a seguir especificada, com a fixação do prazo de quinze dias, a contar das notificações, para comprovarem, perante o Tribunal (art. 214, inciso III, alínea "a", do Regimento Interno) , o recolhimento da dívida aos cofres do Fundo de Manutenção e Desenvolvimento da Educação Básica e de Valorização dos Profissionais da Educação do Município de Prata do Piauí/PI, atualizada monetariamente e acrescida dos juros de mora, calculados a partir da data discriminada, até a data do recolhimento, na forma prevista na legislação em vigor; 
	VALOR ORIGINAL (R$) 
	DATA DE OCORRÊNCIA

	502.346,86
	20/12/2016

9.2. aplicar ao sr. Antônio Gomes de Sousa, ao sr. Ricardo Matos da Cruz, à sra. Emanuela Machado Araújo, à empresa Construcar Construção Civil e Locação de Máquinas e Veículos Ltda. EPP, ao sr. Antônio Marcolino Ferreira Neto e à sra. Ionildes Castelo Branco de Queiroz Ferreira multas individuais no valor de R$ 200.000,00 (duzentos mil reais) , com fundamento no art. 57 da Lei 8.443/1992, com a fixação do prazo de quinze dias, a contar das notificações, para comprovarem, perante o Tribunal (art. 214, inciso III, alínea "a", do Regimento Interno) , o recolhimento da dívida aos cofres do Tesouro Nacional, atualizada monetariamente desde a data deste acórdão até a do efetivo recolhimento, se for paga após o vencimento, na forma da legislação em vigor; 
9.3. autorizar, desde logo, nos termos do art. 28, inciso II, da Lei 8.443/1992, a cobrança judicial da dívida, caso não atendidas as notificações; e 
9.4. dar ciência desta deliberação aos responsáveis e à Procuradoria da República no Estado do Piauí, nos termos do § 3º do art. 16 da Lei 8.443/1992, para adoção das medidas cabíveis.
HISTÓRICO 	
2.	Esta tomada de contas especial foi instaurada por força do item 9.5.8 do Acórdão 1470/2017-TCU-Plenário, de relatoria do Ministro Benjamin Zymler, em razão de pagamentos realizados pelo Município de Prata do Piauí/PI com a utilização de recursos decorrentes de precatórios do Fundef, sem qualquer comprovação da contraprestação de serviços.
3.	Em virtude de decisão proferida pela 5ª Vara da Justiça Federal do Estado do Piauí, a municipalidade recebeu, em 13/12/2016, faltando apenas 18 dias para o final do mandato do prefeito Antônio Gomes Sousa, a quantia de R$ 2.849.823,75. Tais recursos vieram do processo judicial 2005.40.00.0067384, cujo objeto foi o pagamento de diferenças do Fundef, do período de 1998 a 2004.
4.	De posse desses recursos, no dia seguinte (14/12/2016) , o ente municipal transferiu significativa parcela, no montante de R$ 2.730.000,00, para outra conta corrente de sua propriedade, a qual era mantida no Banco Bradesco (c/c 0699278-1, agência 5797) . Nos cinco dias seguintes foram efetivadas sessenta transferências para diversos destinatários.
5.	A quantia de R$ 2.234.123,22 foi transferida a onze empresas distintas, mediante 55 transações financeiras, consideradas atípicas se comparadas com a movimentação nos meses anteriores. O restante destinou-se a outra conta do município mantida no Banco do Brasil (c/c 5225-6, ag. 788-9) e a uma operação (de R$ 102.215,98) em que não foi possível identificar o beneficiário do repasse.
6.	Em paralelo, os órgãos de controle identificaram diversas evidências de montagem de certames para justificar a movimentação financeira, a utilização de recursos em ações que não guardavam correlação com os objetivos do Fundef e a inexecução de parte significativa dos serviços supostamente contratados.
7.	Cerca de trinta dias antes da liberação dos recursos, mas ciente da iminência do crédito, o ex-prefeito Antônio Gomes Sousa instituiu comissão permanente de licitação formada pelos seguintes membros: Ricardo Matos da Cruz (presidente) , Emanuela Machado Araújo e Romário Lopes dos Reis. Nenhum era servidor efetivo da prefeitura, o que de pronto viola o disposto no art. 51 da Lei 8.666/1993. Ricardo e Emanuela eram casados, sendo que esta última é cunhada do ex-prefeito (irmã da esposa dele) . 
8.	Tão logo constituída, a comissão de licitação publicou nove convites, cujos objetos e empresas contratadas estão sintetizados na tabela a seguir:
	Empresa contratada
	Licitação
	Objeto licitado
	Data de homologação
	Valor contratado (R$) 

	Marquinhos Construções Ltda.-ME (11.757.747/0001-05) 
	Convite
1/2016
	Contratação de empresa especializada para execução dos serviços de recuperação de pavimentação de vias públicas do município.
	7/12/2016 (com
publicação em 3/1/2017) 
	147.596,46

	Construtora Tende Ltda. - ME (05.740.967/0001- 23) 
	Convite
2/2016
	Contratação de empresa especializada para execução dos serviços de reforma de diversas escolas municipais
		146.760,48

		Convite
4/2016
	Contratação de empresa especializada para execução dos serviços de recuperação de estrada vicinal em diversos trechos da Zona Rural do Município de Prata do Piauí
	12/12/2016 (com publicação em 3/1/2017) 
	147.959,78

	QualityServ Construtora Serviços e Reformas Ltda.-ME (21.376.282/0001-04) 
	Convite
3/2016
	Contratação de empresa especializada para execução dos serviços de dedetização dos prédios públicos municipais pertencentes à administração pública municipal.
	7/12/2016 (com
publicação em
3/1/2017) 
	50.025,00

	Construcar Construção Civil e Locação de Máquinas e Veículos Ltda. EPP (19.742.308/0001-30) 
	Convite
5/2016
	Contratação de empresa especializada para execução dos serviços de reforma do prédio da sede do Peti.
	12/12/2016 (com publicação em 3/1/2017) 
	148.426,13

		Convite
7/2016
	Contratação de empresa especializada para execução dos serviços de reforma do prédio da sede do Cras.
		148.392,76

	Vitor Alves Cardoso Neto EIRELI (14.283.222/0001-73) 
	Convite
6/2016
	Contratação de empresa especializada para execução dos serviços de reforma do Posto de Saúde do PSF.
		148.000,00

	Venilson de Oliveira Rocha ME (16.416.613/0001-44) 
	Convite
8/2016
	Contratação de empresa especializada para execução dos serviços de reforma do prédio da Prefeitura.
		149.695,16

		Convite
9/2016
	Contratação de empresa especializada para execução dos serviços de reforma em geral incluindo elétrica e hidráulica na Unidade Escolar Roberta Sousa Lima
		147.840,00

9.	Observa-se que parte dos recursos do Fundef foi utilizada indevidamente para pagamento dessas empresas, contratadas para executar objetos estranhos às finalidades do fundo.
10.	Além disso, a unidade técnica indicou que tais processos licitatórios não guardavam conformidade com a Lei 8.666/93, diante do conjunto de indícios caracterizadores de fraude à licitação (peça 65, p.6) 
18.1. Os nove convites teriam sido realizados no período de 7 a 12/12/2016 (apenas cinco dias) , por uma mesma Comissão de Licitação, composta por pessoas alheias ao quadro funcional da Prefeitura Municipal de Prata do Piauí-PI, sendo pouco crível que a referida Comissão tivesse condição laboral de conduzir nove processos licitatórios num período de apenas cinco dias. Além do que, dois dos três membros teriam relação de proximidade com o ex-gestor municipal (Ricardo Matos da Cruz e Emanuela Machado Araújo eram casados, e a Sra. Emanuela seria irmã da esposa do então prefeito) ; 
18.2. Os inúmeros convites foram homologados em valores pouco abaixo do limite a partir do qual haveria a obrigatoriedade de adoção da modalidade tomada de preços, cujas exigências de publicidade e prazos de execução são mais rigorosas; 
18.3. Pelo pouco tempo despendido na execução das despesas, parece razoável inferir que não houvera projeto básico, nem orçamento detalhado com a composição dos custos unitários, para a realização de tais procedimentos licitatórios, em desacordo ao previsto no art. 7º, §2º, incisos I e II, da Lei 8.666/93; 
18.4. Ademais, embora supostamente realizados em 7/12 e 12/12/2016, os certames licitatórios só tiveram seus extratos publicados na imprensa em 3/1/2017, portanto, já na gestão subsequente;
11.	A situação identificada por analistas da CGU na visita realizada no município foi de que grande parte dos serviços não foi prestada e o pouco executado não foi realizado pelas empresas contratadas. Além de não terem sido encontrados documentos da execução dos contratos, como notas fiscais, boletins de medição e diário das obras, havia outras evidências que apontaram para a montagem fraudulenta dos certames com o objetivo de conferir aparente legalidade das despesas efetuadas. 
12.	Diante das evidências verificadas, o TCU determinou a constituição de doze tomadas de contas especiais, por meio do Acórdão 1470/2017-TCU-Plenário. Nessa decisão foi decretada, cautelarmente, pelo prazo de um ano, a indisponibilidade de bens de trinta e dois responsáveis, em face da gravidade das irregularidades.
13.	A desconsideração da personalidade jurídica das contratadas foi autorizada na decisão do Plenário, tendo em vista a utilização delas para fraudar licitações e desviar recursos públicos, caracterizando, assim, abuso de personalidade e mau uso de suas finalidades. 
14.	Nestes autos examinou-se os Convites 5/2016 e 7/2016, destinados à reforma dos prédios que abrigam o Programa de Erradicação do Trabalho Infantil (Peti) e o Centro de Referência de Assistência Social (Cras) . Foram citados os srs. Antônio Gomes de Sousa, ex-Prefeito de Prata do Piauí/PI, sr. Ricardo Matos da Cruz, ex-Secretário Municipal de Finanças e Presidente da CPL, sra. Emanuela Machado Araújo, membro da CPL, empresa Construcar Construção Civil e Locação de Máquinas e Veículos Ltda. EPP, sr. Antônio Marcolino Ferreira Neto e sra. Ionildes Castelo Branco de Queiroz Ferreira - os dois últimos são sócios da empresa Construcar.
15.	O valor impugnado corresponde ao total dos pagamentos efetuados em 29 transferências bancárias (R$ 502.346,86) , quantia que excede os Convites 5/2016 e 7/2016 (R$ 296.818,89) .
16.	Cumpridas as medidas processuais, o ex-prefeito e os membros da comissão de licitação não se manifestaram, o que os tornou revéis.
17.	A defesa da empresa contratada e de seus sócios (peças 28-30) foi rejeitada pela SecexEducação, pelo Ministério Público junto ao TCU e pela Primeira Câmara (peças 65, 68 e 69) . 
18.	O Ministro-Relator Benjamim Zymler destacou em seu voto que (peça 70) :
18.1.	Não restou comprovada a realização dos serviços, houve enriquecimento ilícito da empresa contratada e, consequentemente, de seus sócios, sendo medida natural a recomposição dos cofres do Fundo de Manutenção e Desenvolvimento da Educação Básica e de Valorização dos Profissionais da Educação do Município de Prata do Piauí/PI.
18.2.	Não há nos autos boletins de medição, termo de recebimento das obras, mas apenas o edital do certame (sem assinatura do presidente da CPL) , o termo de homologação (sem assinatura do ex-prefeito) , o extrato do contrato e as notas de empenho.
18.3.	Há evidências, inclusive fotográficas, que dão conta da inexecução da quase totalidade dos serviços previstos na planilha orçamentária dos contratos.
18.4.	Não restou provado nos autos que as receitas excedentes aos valores dos Convites 5/2016 e 7/2016 (R$ 205.527,97 = R$ 502.346,86 - R$ 296.818,89) decorreram de contrato de prestação de serviços de locação de veículos, oriundo do Pregão Presencial 1/2014. 
19.	Passa-se ao exame do apelo de dois integrantes da comissão de licitação, Ricardo Matos da Cruz (presidente) , Emanuela Machado Araújo (membro) .
EXAME DE ADMISSIBILIDADE
20.	O Ministro Vital do Rêgo admitiu o recurso, suspendendo-se os efeitos dos itens 9.1, 9.2 e 9.3 do Acórdão 5322/2021-TCU-Primeira Câmara (peça 102) .
EXAME DE MÉRITO
21. 	Constitui objeto desta análise definir se há:
21.1.	A caracterização da prescrição da pretensão punitiva/ressarcitória, segundo os critérios do Acórdão 1441/2016-TCU-Plenário e do regime da Lei 9.873/1999. 
21.2.	Elementos suficientes nos autos para afastar a responsabilidade dos recorrentes.
Da prescrição
22.	No exame da prescrição, a Serur tem adotado os entendimentos detalhados na peça 118, que contém estudo e pronunciamentos anteriores da secretaria sobre o tema. Nessas manifestações estão desenvolvidas as seguintes premissas, que serão utilizadas no presente exame: 
	a)  ao julgar o RE 636.886, o STF conferiu nova interpretação ao art. 37, § 5º, da Constituição Federal, fixando a tese de que "é prescritível a pretensão de ressarcimento ao erário fundada em decisão de Tribunal de Contas";
	b)  as pretensões punitiva e de ressarcimento devem observar o mesmo regime na atividade de controle externo, dado o objetivo comum da prescrição, de fixar prazo para o Tribunal de Contas agir, para caracterizar o ilícito, identificar seu autor, dimensionar as consequências da conduta e impor as consequências legais, independentemente de tais consequências terem natureza punitiva ou ressarcitória;
	c)  até que sobrevenha norma específica, entende-se que a prescrição das pretensões punitiva e de ressarcimento, no processo de controle externo, deve observar o regime Lei 9.873/1999, na linha dos recentes pronunciamentos do STF a respeito. Assim, sem prejuízo de se realizar o exame da prescrição também segundo o prazo decenal previsto no Código Civil, o critério adotado, na formulação da proposta de encaminhamento, será o da Lei 9.873/1999. 
Análise da prescrição segundo os critérios do Acórdão 1441/2016-TCU-Plenário
23.	No que se refere à pretensão punitiva, o TCU tem tradicionalmente aplicado os critérios definidos no Acórdão 1441/2016-TCU-Plenário, que, em incidente de uniformização de jurisprudência, orientou-se pela aplicação do Código Civil. Por este acórdão, em linhas gerais, a prescrição subordina-se ao prazo geral de dez anos (CC, art. 205) , contado a partir da data da ocorrência do fato e interrompido pelo ato que ordenar a citação, a audiência ou a oitiva da parte.
23.1.	Entre outras razões que justificaram a adoção desse critério destaca-se a de que o citado dispositivo constitui uma cláusula geral a ser empregada sempre que a pretensão for prescritível, mas a lei não estabelecer um prazo específico, como na hipótese.
23.2.	Aplicando essas balizas ao caso em exame, verifica-se a não ocorrência da prescrição, conforme os critérios do Acórdão 1441/2016-TCU-Plenário. Entre os dias das 29 transferências que totalizaram R$ 502.346,86, 15 a 19/12/2016 (peça 13, p. 3-5 do TC Processo 012.893/2017-0) , e a ordem de citação dos responsáveis, 12/7/2017 (peça 1) transcorreram pouco mais de 6 (seis) meses.
Análise da prescrição pelo regime da Lei 9.873/1999 
24.	Adotando-se as premissas fixadas na Lei 9.873/1999 ao caso em exame, e mesmo considerando-se o prazo geral, de cinco anos, observa-se que não teria ocorrido a prescrição. Para tanto, é preciso considerar os seguintes parâmetros: 
a) Termo inicial: 
24.1.	A Lei 9.873/1999, art. 1º, parte final, traz previsão expressa a respeito do início do prazo em se tratando de infração de caráter permanente ou continuado. Nesta hipótese, a prescrição começa a correr não da data de cada fato, e sim "do dia em que tiver cessado" a permanência ou a continuidade. 
24.2.	Na hipótese em exame, tem-se o termo inicial para a contagem da prescrição os dias das 29 transferências bancárias: de 15 a 19/12/2016.
b) Prazo: 
24.3. 	A Lei 9.873/1999 apresenta um prazo geral, de cinco anos (art. 1º) , e um prazo especial, previsto no art. 1º, § 2º, a saber: "quando o fato objeto da ação punitiva da Administração também constituir crime, a prescrição reger-se-á pelo prazo previsto na lei penal". Como não se tem notícia da propositura de ação penal contra o responsável acerca dos fatos de que se trata no presente processo, fica afastada essa possibilidade. Dessa forma, será considerado o prazo geral de cinco anos.
24.4.	Não obstante, as causas interruptivas indicadas abaixo evidenciam que a prescrição não teria ocorrido mesmo que se aplicasse o prazo geral de cinco anos. 
c) Interrupções por atos inequívocos de apuração dos fatos: 
24.5.	No regime da Lei 9.873/1999, a prescrição se interrompe "por qualquer ato inequívoco, que importe apuração do fato" (art. 2º, II) . Os exemplos típicos, no caso em exame, são os Acórdão 1470/2017-TCU-Plenário de 12/7/2017 e 5322/2021-TCU-1ª Câmara, de 30/3/2021 (peças 1 e 69) , os exames técnicos de 27/3/2019 e 29/10/2020 (peças 7 e 65) . Com esse fundamento, a prescrição foi interrompida em 12/7/2017, 27/3/2019, 29/10/2020 e 30/3/2021.
d) Interrupções pela citação dos responsáveis: 
24.6. 	A prescrição também é interrompida "pela notificação ou citação do indiciado ou acusado, inclusive por meio de edital", nos termos do art. 2º, I, da Lei 9.873/1999. E, no regime dessa lei, a interrupção se dá pela citação propriamente dita, e não pelo despacho que a ordena. No presente caso, a citação dos responsáveis se deu em 13/4/2019, 16/7/2019, 26/7/2019 e 14/11/2019 (peças 10,12-18, 33-36, 41, 44, 47, 50, 56-59) . 
24.7.	Cabe destacar, por oportuno, que, caso houvesse devedores solidários, a interrupção da prescrição feita a um prejudica aos demais. Incide, nesse caso, regra própria da teoria geral das obrigações, segundo a qual "a interrupção efetuada contra o devedor solidário envolve os demais" (art. 204, § 1º, do Código Civil) . São consequências próprias da solidariedade (a exemplo da regra de que o credor pode demandar qualquer dos devedores, art. 275 do Código Civil) , que não precisam ser repetidas em cada diploma legal específico. 
e) Interrupção pela decisão condenatória recorrível: 
24.8.	Por fim, a prescrição também se interrompe "pela decisão condenatória recorrível" (art. 2º, III, da Lei 9.873/1999) . Com esse fundamento, houve a interrupção em 30/3/2021, data da sessão em que foi proferido o acórdão condenatório (peça 69) . Essa interrupção é relevante, por estabelecer prazo para julgamento do recurso. 
f) Da prescrição intercorrente: 
24.9.	Nos termos do art. 1º, § 1º, da Lei 9.873/1999, opera-se a prescrição intercorrente se o processo ficar paralisado por mais de três anos, aguardando "julgamento ou despacho". 
24.10.	Note-se que há uma correlação entre essa hipótese e as causas de interrupção da prescrição do art. 2º. Com efeito, uma vez interrompida a prescrição por alguma das hipóteses do art. 2º, o processo não pode ficar inativo, sem qualquer inovação processual relevante, por mais de três anos.
24.11.	Trata-se de prazo específico, não se aplicando nem o prazo geral de cinco anos nem o prazo especial, da lei penal (§ 2º) . A finalidade da prescrição intercorrente, com seu prazo próprio, é a de assegurar a eficiência e celeridade nas apurações administrativas. Seria contrário a essa finalidade a paralisação injustificada do processo por período maior que o triênio estabelecido para a hipótese.
24.12.	A extrapolação do prazo de três anos, sem inovação relevante no processo, pode configurar negligência. Por isso, além de se operar a prescrição, deve-se promover a "apuração da responsabilidade funcional decorrente da paralisação, se for o caso". 
24.13.	Em muitas situações o exame da prescrição intercorrente pode ficar prejudicado nos processos já em tramitação no TCU. Como a ação de ressarcimento era considerada imprescritível, as peças que compõem a tomada de contas especial, elencadas no art. 10 da Instrução Normativa TCU 71/2012, não contemplam informações pormenorizadas quanto ao andamento do processo na fase interna, o que pode prejudicar a análise de eventual paralisação por mais de três anos. 
24.14.	Assim, caso o tribunal venha a adotar a sistemática da Lei 9.873/1999 para aferir a prescrição, convém avaliar, oportunamente, a possibilidade de ajustes na IN-TCU 71/2012, para que as tomadas de contas especiais encaminhadas ao tribunal contemplem informações sobre as interrupções ocorridas na fase interna do procedimento (como, por exemplo, declaração do órgão instaurador da TCE, de que o processo não ficou paralisado por mais de três anos, na forma do art. 1º, § 1º, da citada lei) . 
24.15. 	No caso, observa-se que o processo não ficou inativo por período superior a três anos. 
Conclusão sobre a prescrição
25.	A atuação do TCU não se encontra inviabilizada, de acordo com os critérios de prescrição da Lei 9.873/1999 e do Acórdão 1441/2016-TCU-Plenário.
26.	Por fim, são oportunas algumas considerações sobre a possibilidade de aplicar, neste processo, novo critério para exame da prescrição, diverso do considerado no julgamento originário (que seguiu o Acórdão 1441/2016-TCU-Plenário) . 
26.1.	O art. 926 do CPC positivou a orientação de que "os tribunais devem uniformizar sua jurisprudência e mantê-la estável, íntegra e coerente", com o fim de inibir que decisões contemporâneas adotem soluções distintas para uma mesma questão, comprometendo os valores de isonomia e previsibilidade, essenciais à segurança jurídica.
26.2.	Isso não impede a reorientação da jurisprudência, sempre que evidenciada a necessidade de ajustar o entendimento à correta exegese das normas legais. E é perfeitamente possível, e até mesmo comum, que a reorientação se dê em grau recursal, pois o recurso devolve à "apreciação e julgamento pelo tribunal todas as questões (...) relativas ao capítulo impugnado" (art. 1.013, § 1º, do CPC) , para que se profira novo julgamento, procedendo-se à correta aplicação do direito. 
26.3.	Todavia, em se tratando de recurso, deve-se observar a proibição de reformatio in pejus, não se aplicando o novo entendimento se dele resultarem efeitos práticos mais gravosos ao recorrente.
Argumentos de Ricardo Matos da Cruz e de Emanuela Machado Araújo (peça 94) 
27.	Os recorrentes sustentam que:
27.1.	A responsabilidade pela execução dos serviços era da empresa contratada (peça 94, p. 4) .
27.2.		A responsabilização dos jurisdicionados perante o TCU é de natureza subjetiva e inexiste o nexo de causalidade entre a inexecução parcial do objeto contratado e a conduta dos membros da comissão de licitação. 	Não houve conduta voluntária dos recorrentes com vistas a causar prejuízo ao erário. A comprovação da culpa, do nexo de causalidade e do dano são requisitos exigidos para a responsabilização civil, o que não ocorreu nos autos (peça 94, p. 3-5) . 
27.3.	Não houve a demonstração do enriquecimento ilícito ou do locupletamento dos recursos públicos, sobre os quais os recorrentes não tiveram qualquer poder de gestão (peça 94, p. 5) .
28.	Os recorrentes afirmam que:
28.1.	O relatório da CGU (TC Processo 012.893/2017-0) não apontou falha ou fraude no Convite 06/2016 e não há comprovação da prática do ilícito tipificado no art. 89 da Lei 8.666/1993 - dispensa ou inexigibilidade de licitação fora das hipóteses legais. O pleno do Supremo Tribunal Federal e a Corte Especial do Superior Tribunal de Justiça entendem que a configuração do crime do art. 89 depende da comprovação de dolo específico de causar prejuízo ao erário, o que não ocorreu nestes autos (peça 94, p. 7-8) .
28.2.	O ilícito do art. 90 da Lei 8.666/1993 (frustração ou fraude licitatória) exige o dolo específico dos recorrentes, que não foi demonstrado nos autos (peça 94, p. 8) . 
29.	Os recorrentes alegam que:
29.1.	O Tribunal aplicou a multa individual de R$ 200.000,00 aos recorrentes e imputou o débito solidário de R$ 167.448,95, que somado às multas, resultou no montante de R$ 567.448,95. Assim, o valor da multa é desproporcional à conduta praticada pelos recorrentes, quando considerada a irregular aplicação dos precatórios do Fundef (peça 94, p. 6) .
29.2.	O Tribunal responsabilizou os recorrentes em solidariedade ao ex-prefeito e às empresas em nove processos distintos, aplicando-lhes multas individuais de R$ 200.000,00. E, dessa forma, o valor total das multas é superior ao suposto dano provocado, o que afasta sua razoabilidade (peça 94, p. 8) . 
29.3.	A dosimetria adotada pelo TCU na aplicação de multas é pautada pelo nível de gravidade dos ilícitos, sua materialidade e o grau de culpabilidade do agente. Além disso, havendo dano ao erário, o valor da multa baseia-se no montante quantificado, sendo modulado segundo o nível de gravidade dos ilícitos apurados, a valoração das circunstâncias fáticas e jurídicas envolvidas e a isonomia de tratamento com casos análogos (peça 94, p. 6-7) .
29.4.	Não podem ser solidários na responsabilização pela execução dos contratos, porquanto somente participaram da execução dos certames licitatórios. O valor da multa deve ser dosado de acordo com as falhas dos certames, além de se levar em conta que são nove licitações em nove processos distintos para a composição final do quantum destas multas (peça 94, p. 8) .
29.5.	A multa aplicada ao casal no montante total de R$ 400.000,00 chega a configurar um confisco. Toda multa que ultrapasse o limite de 30% do débito imputado deve ser considerada confiscatória e inconstitucional. A multa, enquanto obrigação tributária, é acessória e, nessa condição, não pode ultrapassar o principal, conforme entendimento assentado pelo Supremo Tribunal Federal no RE 81.550 in RTJ 74/319 (peça 94, p. 7) . 
Análise
30.	A instrução preliminar da unidade técnica apontou diversas irregularidades nos Convites 05/2016 e 07/2016, concluindo que não remanesceriam sem a participação dos membros da comissão permanente de licitação, no seguintes termos (peça 7, p. 6-8) :
EXAME TÉCNICO 
17. O ex-gestor, Sr. Antônio Gomes de Sousa, buscou legitimar os eventuais pagamentos correspondentes às transferências bancárias elencadas no item 8-retro, por meio de supostos processos licitatórios, os quais foram identificados em publicações constantes no Diário Oficial dos Municípios (páginas 116-118 da edição de 3/1/2017 - fonte http://www.diariooficialdosmunicipios.org/) e guardariam, em tese, relação de causalidade. 
18. Não obstante, parece de fácil percepção que tais processos licitatórios não guardam conformidade com a Lei 8.666/93, antes apresentando um conjunto de indícios caracterizadores de fraude à licitação, senão vejamos: 
18.1. Os nove convites teriam sido realizados no período de 7 a 12/12/2016 (apenas 5 dias) , por uma mesma Comissão de Licitação, composta por pessoas alheias ao quadro funcional da Prefeitura Municipal de Prata do Piauí-PI, sendo pouco crível que a referida Comissão tivesse condição laboral de conduzir 9 processos licitatórios num período de apenas 5 dias. Além do que, dois dos três membros teriam relação de proximidade com o ex-gestor municipal (Ricardo Matos da Cruz e Emanuela Machado Araújo eram casados, e a Sra. Emanuela seria irmã da esposa do então prefeito) ; 
18.2. Os inúmeros convites foram homologados em valores pouco abaixo do limite a partir do qual haveria a obrigatoriedade de adoção da modalidade tomada de preços, cujas exigências de publicidade e prazos de execução são mais rigorosas; 
18.3. Pelo pouco tempo despendido na execução das despesas, parece razoável inferir que não houvera projeto básico, nem orçamento detalhado com a composição dos custos unitários, para a realização de tais procedimentos licitatórios, em desacordo ao previsto no art. 7º, §2º, incisos I e II, da Lei 8.666/93; 
18.4. Ademais, embora supostamente realizados em 7/12 e 12/12/2016, os certames licitatórios só tiveram seus extratos publicados na imprensa em 3/1/2017, portanto, já na gestão subsequente; 
18.5. Não fosse só isso, os objetos supostamente licitados não estariam relacionados às finalidades do Fundef. 
19. No tocante à possível execução dos objetos relacionados aos processos licitatórios por parte das empresas beneficiárias das transferências bancárias, cabe destacar as seguintes informações consignadas pela CGU-PI, consoante inspeção realizada no município de Prata do Piauí no dia 10/2/2017, sobre a qual registra-se que, "em que pese a equipe de inspeção não dispor dos processos licitatórios relacionados [...], alguns objetos licitados foram devidamente especificados nos respectivos termos de adjudicação e homologação publicados no Diário Oficial dos Municípios, como foi o caso dos Convites 005/2016, 006/2016, 007/2016, 008/2016 e 009/2016", o que possibilitou que a equipe de fiscalização, integrada também por um engenheiro civil, realizasse uma inspeção física nesses objetos visando verificar se de fato os serviços contratados e pagos foram realizados, de forma que os resultados dessas inspeções e análises relacionadas às empresas contratadas, além de outras informações relevantes, encontram-se dispostas a seguir. 
19.1. Em relação aos Convites 005/2016 e 007/2016, tendo como vencedora a empresa Construcar Construção Civil e Locação de Máquinas e Veículos Ltda. EPP (CNPJ 19.742.308/0001-30) , cujos objetos eram, respectivamente, a reforma do prédio da sede do PETI e a reforma do prédio do CRAS: 
19.1.1. Verificou-se que os únicos serviços realizados em ambas as sedes foram pinturas efetuadas em dezembro de 2016, sendo que, de acordo com os entrevistados (Sra. Maria dos Remédios - auxiliar na coordenação das atividades do PETI e do CRAS de Prata do Piauí-PI; Sra. Maria Carlas de Sousa Brito - assistente social do município a partir de 2017; e Sr. Abraão Pereira da Silva - secretário municipal de Prata do Piauí-PI a partir de 2017) , esses serviços não foram realizados pela empresa Construcar. 
19.1.2. Cabe destacar que a referida empresa foi constituída em 13/2/2014, tendo como sócio administrador o Sr. Antônio Marcolino Ferreira Neto (CPF XXX.220.873-XX) e como sócia cotista a Sra. Ionildes Castelo Branco de Queiroz Ferreira (CPF XXX.638.243-XX) , respectivamente filho e esposa do contador da Prefeitura Municipal de Prata do Piauí, Sr. Webston de Carvalho Lima (CPF XXX.191.573-XX) . 
19.1.3. Registre-se, ainda, que o referido contador (Sr. Webston de Carvalho Lima) é sócio de seus filhos Antônio Marcolino Ferreira Neto e Webston de Carvalho Lima Filho na empresa Contabilidade Pública de Municípios Ltda. (CNPJ 17.400.231/0001-95) , beneficiária de transferência bancária no valor de R$ 63.000,00, conforme quadro demonstrativo constante do item 8-retro. 
19.1.4. A partir de produção de conhecimento realizada pela Secex/PI por meio de diligência à referida empresa Construcar (vide peças 6-7, do TC Processo 012.893/2017-0) , obteve-se as seguintes informações: 
19.1.5. Por meio da ordem de serviço CC005/2016 (peça 7, p. 24, do TC Processo 012.893/2017-0) , de 13/12/2016, o então gestor municipal teria autorizado o início da execução dos serviços correspondentes ao Convite 005/2016, qual seja: "execução dos serviços de reforma do prédio da sede do PETI". 
19.1.6. Na referida ordem de serviço consta expressamente que: 
Os pagamentos serão efetuados mediante as medições solicitadas pela CONTRATADA, averiguada pela equipe designada pela CONTRATANTE em conformidade com a planilha orçamentária da empresa CONTRATADA, posterior liberação dos recursos, a contento, do objeto desta licitação. 
19.1.7. Todavia, a Nota Fiscal 203, correspondente aos serviços prestados, fora emitida em 13/12/2016, e os pagamentos realizados no período de 14 a 20/12/2016, o que denota a impossibilidade material de execução dos serviços em tão curto espaço de tempo. 
20. Ante esses fatos, resta caracterizada a utilização fraudulenta da pessoa jurídica das empresas como meio para a prática, por parte de seus sócios, de desvio de recursos públicos, o que autoriza a utilização do instituto da desconsideração da personalidade jurídica das empresas, de forma que seus sócios respondam pelo dano ao erário praticado por meio da pessoa jurídica, medida esta que sugerimos seja adotada pelo Relator do presente processo. 
21. Por fim, cabe aduzir que restou constatado nestes autos que o Presidente e um dos membros da comissão de licitação, Sr. Ricardo Matos da Cruz (CPF XXX.891.745-XX) e Sra. Emanuela Machado Araújo (CPF XXX.569.573-XX) (vide item 3.19 à peça 3, do TC Processo 012.893/2017-0) , respectivamente, foram responsáveis por conduzirem os processos licitatórios com irregularidades. Observa-se que as irregularidades não permaneceriam sem a participação dos membros da CPL. A jurisprudência pacífica desta Corte de Contas é no sentido de que os membros de comissões de licitação serão alcançados pela jurisdição do TCU, com a imputação de débito e/ou aplicação de multa, sempre que os seus atos forem danosos ao erário ou constituírem grave ofensa à ordem jurídica. Nesse sentido são os Acórdão 310/2011-TCU-Plenário, 1.433/2010-Plenário, 7.376/2010-1ª Câmara, 343/2009-Plenário, 768/2009-Plenário, 1.277/2009-Plenário, 2.134/2009- Plenário e 2.135/2009-Plenário. 
22. Dessa forma, e considerando a determinação contida no item 9.5.1 do Acórdão 1470/2017-TCU-Plenário, devem o Sr. Ricardo Matos da Cruz (CPF XXX.891.745-XX) e a Sra. Emanuela Machado Araújo (CPF XXX.569.573-XX) , respectivamente presidente e membro da CPL, ser arrolados como responsáveis solidários na presente tomada de contas especial. [destaques acrescidos]
31.	O ofício citatório de Ricardo Matos da Cruz e de Emanuela Machado Araújo (peças 41, 44, 47, 50 e 56-59) atribuiu-lhes diversas irregularidades, entre elas, a fraude licitatória e aquelas indicadas nos itens 1-47 da instrução de peça 14 do TC Processo 012.893/2017-0 (item 18 da instrução de peça 7, p. 6-8) .
32.	Em suma, a unidade técnica destacou a composição da comissão de licitação, os objetos e valores contratados, a deficiente publicidade dos certames, a inexecução dos objetos licitados e as indevidas transferências bancárias realizadas à contratada, a saber:
	Empresa contratada
	Licitação
	Objeto licitado
	Data de homologação
	Valor contratado (R$) 

	Construcar
	Convite
5/2016
	Contratação para execução dos serviços de reforma do prédio da sede do Peti.
	12/12/2016
 (Publicação: 3/1/2017) 
	148.426,13

		Convite
7/2016
	Contratação para execução dos serviços de reforma do prédio da sede do Cras.
		148.392,76

32.1.	Nenhum dos três membros da comissão permanente de licitação era servidor efetivo da Prefeitura Municipal de Prata do Piauí, em ofensa ao art. 51 da Lei 8.666/1993 (itens 15, 34 e 47 da peça 65, p. 5, 11 e 13) .
32.2.	Ricardo Matos da Cruz e Emanuela Machado Araújo, membros da comissão permanente de licitação, eram casados e Emanuela é irmã de Mirly Machado Araújo, esposa do então Prefeito Municipal de Prata do Piauí Antônio Gomes de Sousa (itens 15, 18.1 e 34 da peça 65, p. 5-6 e 11) .
32.3.	Os nove convites (Convite 01/2016 a 09/2016) foram realizados em apenas cinco dias (de 7 a 12/12/2016) , sendo pouco crível que essa comissão de licitação, composta de pessoas alheias ao quadro funcional da prefeitura, tivesse condição laboral de conduzi-los num período tão curto (18.1 da peça 65, p. 6) .
32.4.	A escolha de modalidade mais simples de licitação (convite) , contratando objetos no limite legal do valor previsto para a modalidade (R$ 150.000,00) , permitiu o direcionamento dos convites a determinadas empresas. Os nove convites foram homologados em valores pouco abaixo do limite a partir do qual haveria a obrigatoriedade de adoção da modalidade tomada de preços, cujas exigências de publicidade e de prazos de execução são mais rigorosas (itens 14, 15, 18.2, 34; e 43 da peça 65, p. 4-6 e 12-13) .
32.5.	É razoável inferir que não houve a elaboração do projeto básico e do orçamento detalhado para a realização das licitações, em desacordo com o art. 7º, §2º, incisos I e II, da Lei 8.666/1993, pelo pouco tempo despendido na execução das despesas (item 18.3 da peça 65, p. 6) .
32.6.	As informações dos Convites 05/2016 e 07/2016 não foram disponibilizados no Sistema Licitações Web do TCE/PI, exigência do art. 34, § 4º da Resolução TCE/PI 39/2015, que visa ampliar a publicidade do processo licitatório (itens 14, 15 e 43 da peça 65, p. 5, 6 e 13) .
32.7.	Os Convites 05/2016 e 07/2016, supostamente realizados em 12/12/2016 (data da homologação) , só tiveram seus extratos publicados na imprensa no dia 3/1/2017, que ocorreu na gestão subsequente (itens 14 e 18.4 da peça 65, p. 5-6) .
32.8.	Os objetos licitados nos Convites 05/2016 e 07/2016 não têm relação com as finalidades do Fundef (itens 14, 15, 18.5, 33 e 42 da peça 65, p. 4-6, 11 e 13) .
32.9.	A inexecução do objeto licitado (itens 19 e 20 da peça 65, p. 6-7) .
32.10.	As 29 transferências bancárias realizadas à empresa Construcar no valor total de R$ 502.346,86 (item 8 da peça 65, p. 2) . 
33.	A Primeira Câmara anuiu à conclusão da unidade técnica, conforme o voto condutor do Acórdão 5322/2021-TCU-Primeira Câmara, de relatoria do Ministro Benjamin Zymler (itens 7 a 12, 24, 27, 32 da peça 70, p. 2-3 e 5) .
34.	Diante dos elementos de prova acostados nos autos, caberia aos recorrentes, membros da comissão permanente de licitação (CPL) , demonstrar a regularidade de sua conduta, justificando a escolha da empresa convidada, com os elementos de prova dos atos praticados nos Convites 05/2016 e 07/2016, o que não ocorreu nestes autos. 
35.	Além disso, a defesa dos recorrentes não trouxe aos autos argumentos e/ou documentos capazes de demonstrar:
35.1.	O pertencimento ao quadro permanente da prefeitura de Prata do Piauí e a qualificação técnica para conduzir os nove convites realizados em apenas 5 dias. 
35.2.	A justificativa para a comissão de licitação ter duas pessoas próximas ao ex-gestor municipal, as quais sequer pertenciam ao quadro de servidores municipais.
35.3.	A justificativa para a escolha da modalidade convite.
35.4.	A justificativa para a comissão de licitação haver levado à frente procedimentos de contratação de obras em desacordo com as disposições legais, dada a falta de comprovação da elaboração prévia de projetos básicos e de orçamentos detalhados, e dada a ausência de relação entre o objeto licitado e a finalidade do Fundef.
36.	A falta ou a insuficiência de verificação e análise dos documentos apresentados pelos licitantes configura negligência no desempenho das atribuições da comissão de licitação e infração ao princípio da eficiência, respondendo os seus membros solidariamente por todos os atos por ela praticados (v.g, Acórdão 720/2014-TCU-Plenário, de relatoria do Ministro José Mucio Monteiro e 203/2018-TCU-Plenário, de relatoria do Ministro Augusto Nardes) .
37.	A Comissão de Licitação responde solidariamente pelos atos irregulares praticados, salvo se posição individual divergente estiver devidamente fundamentada e registrada em ata. A responsabilidade pelos atos da CPL é intransferível (v.g. Acórdão 3045/2013-TCU-Plenário, de relatoria do Ministro Raimundo Carreiro, 3268/2009-TCU-Segunda Câmara, de relatoria do Ministro Walton Alencar Rodrigues, 1001/2009-TCU-Plenário, de relatoria do Ministro José Jorge, 140/2010-TCU-Plenário, de relatoria do Ministro Marcos Bemquerer, e 1910/2008-TCU-Plenário, de relatoria do Ministro Aroldo Cedraz) .
38.	Deficiências de experiência e de capacitação para o exercício de suas atribuições não são causas excludentes de culpabilidade de membros de comissões de licitação, os quais podem ser responsabilizados solidariamente quando não agem com os devidos zelo e diligência e ocasionam grave ofensa ao ordenamento jurídico (Acórdão 1844/2019-TCU-Plenário, de relatoria do Ministro Benjamin Zymler) .
39.	No caso em tela, a escolha da empresa Construcar, documentalmente injustificada até o presente momento no âmbito dos Convites 05/2016 e 07/2016, por parte comissão de licitação, caracterizou a responsabilidade solidária de seus membros pelo dano ao erário causado. 
40.	Rememora-se que a celeridade dos procedimentos licitatórios, a composição da comissão de licitação, os objetos e valores contratados, a deficiente publicidade dos certames, a inexecução dos objetos licitados, as indevidas transferências bancárias realizadas à contratada e, principalmente, a injustificada seleção da Construcar, caracterizaram a ação culposa (stricto sensu) dos membros da comissão de licitação e o nexo de causalidade entre tal conduta e o prejuízo causado ao erário, elementos essenciais à responsabilização subjetiva. 
41.	A alegação de que os membros da comissão não tiveram a intenção de causar prejuízo ao erário, por si só, é incapaz de socorrer a defesa dos recorrentes. É cabível a imputação de débito a membro de comissão permanente de licitação quando constatado que os atos por ele praticados, ainda que sem o dolo de lesar o erário, deram ensejo a prejuízo à Fazenda Pública, sendo sua conduta enquadrada, nesse caso, como culpa grave (v.g. Acórdão 619/2015-TCU-Plenário, de relatoria do Ministro Vital do Rêgo) .
42.	Não é necessária a demonstração do enriquecimento ilícito ou do locupletamento dos recursos públicos para a responsabilização dos recorrentes, bastando a verificação do nexo de causalidade entre o dano experimentando e o comportamento dos membros da comissão de licitação.
43.	A afirmação de que os recorrentes não tinham poder de gestão sobre os recursos públicos não é suficiente para afastar a solidariedade no débito. Os membros da comissão de licitação estão sujeitos à jurisdição do TCU, haja vista que, ainda que indiretamente, administram e/ou gerenciam recursos públicos, ou seja, mantêm liame com a Administração Pública (artigo 5º, inciso I, da Lei 8.443/1992) . Embora os membros da comissão de licitação não sejam ordenadores de despesa, no caso, sua atuação teve reflexo direto na execução orçamentário-financeira e patrimonial do município e da União, daí a obrigação de responderem pelas consequências de seus atos irregulares perpetrados à conta de recursos públicos (v.g. Acórdão 1757/2008-TCU-Plenário, de relatoria do Ministro Ubiratan Aguiar) .
44.	Enfatiza-se que incumbe à comissão de licitação o recebimento, a análise e o julgamento de todos os documentos e procedimentos relativos às licitações e ao cadastramento de licitantes, sendo que quaisquer decisões que afrontem a lei ou resultem em prejuízos aos cofres públicos sujeitam os infratores, membros das comissões de licitação, à devida responsabilização  (v.g. Acórdão 856/2015-TCU-Plenário, de relatoria do Ministro Vital do Rêgo) .
45.		A afirmação de que a responsabilidade pela execução dos serviços contratados era exclusiva da empresa Construcar não elide a responsabilidade dos membros da CPL pela condução dos procedimentos licitatórios e escolha da empresa vencedora.
46.	A alegação de que o relatório da CGU (TC Processo 012.893/2017-0) não apontou falha ou fraude no Convite 06/2016 não tem efeito nestes autos, que trata especificamente dos Convites 05/2016 e 07/2016. 
47.	Concorda-se com os recorrentes de que não houve a comprovação nos autos da prática, por parte dos membros da comissão de licitação, dos crimes (ilícitos) tipificados nos art. 89 e 90 da Lei 8.666/1993. Ocorre que o Tribunal não os responsabilizou por crime algum. Os membros da comissão de licitação tiveram suas contas julgadas irregulares, em razão do dano causado ao erário, com fundamento nos arts. 1º, inciso I, 16, inciso III, alíneas "b" e "c", e § 2º da Lei 8.443/1992 c/c os arts. 19 e 23, inciso III, da mesma Lei, e com arts. 1º, inciso I, 209, incisos II e III, e § 5º, 210 e 214, inciso III, do Regimento Interno (item 68 da peça 65, p. 17; item 27 da peça 70, p. 5; e item 9.1 do acórdão recorrido à peça 69, p. 1) . 
48.		Não procede a alegação de que o valor das multas aplicadas aos recorrentes é desproporcional às condutas praticadas, as quais foram avaliadas pelo Tribunal, que lhes aplicou multas individuais de R$ 200 mil (39,81% do valor do débito de R$ 502.346,86) , respeitando o limite máximo estabelecido no art. 57 da Lei 8.443/1992.
49.	Registra-se que cada multa individual é valorada, em relação ao montante do débito apurado nestes autos, separadamente das multas aplicadas aos demais responsáveis. 
50.	Eventuais multas aplicadas ao Sr. Ricardo Matos da Cruz e à Sra. Emanuela Machado Araújo em outras tomadas de contas especiais (TC Processo 029.140/2017-0, Processo 029.250/2017-0, Processo 029.235/2017-0, Processo 029.236/2017-7, Processo 029.242/2017-7, Processo 029.143/2017-9, Processo 029.237/2017-3 e Processo 029.148/2017-0) não se somam para determinar o limite máximo do valor da multa estabelecido pelo art. 57 da Lei 8.443/1992, pois tratam-se de débitos distintos, apurados em cada um desses processos. Noutras palavras, o limite máximo do valor da multa individual definida no art. 57 da Lei 8.443/1992 depende exclusivamente do montante de débito apurado no respectivo processo.
51.	Em nenhum desses processos, o Tribunal aplicou multa individual ao responsável superior ao valor do débito. Cita-se como exemplos as seguintes decisões:
	Acórdão 5939/2021-TCU-Primeira Câmara (rel. Min. Benjamin Zymler) TC Processo 029.250/2017-0
Débito: R$ 140.216,60
Multa individual: R$ 100.000,00 a Ricardo Matos da Cruz e Emanuela Machado Araújo
Acórdão 8474/2021-TCU-Primeira Câmara (rel. Min. Benjamin Zymler) TC Processo 029.236/2017-7
Débito: R$ 28.400,00
Multa individual: R$ 5.000,00 a Ricardo Matos da Cruz
Acórdão 8475/2021-TCU-Primeira Câmara (rel. Min. Benjamin Zymler) TC Processo 029.242/2017-7
Débito: R$ 40.302,43
Multa individual: R$ 10.000,00 a Ricardo Matos da Cruz
Acórdão 8291/2021-TCU-Primeira Câmara (rel. Min. Benjamin Zymler) TC Processo 029.143/2017-9
Débito: R$ 313.873,98
Multa individual: R$ 100.000,00 a Ricardo Matos da Cruz e Emanuela Machado Araújo
Acórdão 8301/2021-TCU-Primeira Câmara (rel. Min. Benjamin Zymler) TC Processo 029.148/2017-0
Débito: R$ 310.645,26
Multa individual: R$ 100.000,00 a Ricardo Matos da Cruz e Emanuela Machado Araújo
52.	Ao contrário do que alegam os recorrentes, não há elementos nos autos que demonstrem que os princípios da razoabilidade, da proporcionalidade e da isonomia, assim como as circunstâncias atenuantes/agravantes e a natureza/gravidade da infração cometida, foram desconsiderados pelo Tribunal.
53.	O entendimento mencionado pelos recorrentes de que é confiscatória a multa superior a 30% do débito imputado não se aplica ao presente caso, porquanto o débito em tela não se trata de obrigação tributária. Além disso, o art. 57 da Lei 8.443/1992 autoriza a aplicação de multa aos jurisdicionados do TCU de até cem por cento do valor atualizado do dano causado ao erário.
54.	Desse modo, não há como acolher as razões apresentadas. 
CONCLUSÃO
55.	A atuação do TCU não se encontra inviabilizada, de acordo com os critérios de prescrição da Lei 9.873/1999 e do Acórdão 1441/2016-TCU-Plenário. 
56.	Os argumentos recursais apresentados pelo Sr. Ricardo Matos da Cruz e pela Sra. Emanuela Machado Araújo são insuficientes para reformar a decisão recorrida. Remanescem, portanto, a responsabilidade solidária dos recorrentes pelo débito e as multas a eles aplicadas pelo Tribunal.  
PROPOSTA DE ENCAMINHAMENTO
57.	Ante o exposto, submete-se à consideração superior a análise do recurso de reconsideração interposto por Emanuela Machado Araújo e Ricardo Matos da Cruz contra o Acórdão 5322/2021-TCU-Primeira Câmara, propondo-se, com fundamento no artigo 33, da Lei 8.443/1992:
a) conhecer o recurso para, no mérito, negar-lhe provimento;
b) dar ciência às partes e aos órgãos/entidades interessados.
É o relatório.

Thiago Ramos Silva (OAB/PI 10.260).

Procurador Marinus Eduardo De Vries Marsico.

RECURSO DE RECONSIDERAÇÃO EM TOMADA DE CONTAS ESPECIAL. CONHECIMENTO. NÃO PROVIMENTO. CIÊNCIA.

TOMADA DE CONTAS ESPECIAL (TCE)

Secretaria de Recursos (Serur).

Cuidam os autos de recursos de reconsideração interpostos por Emanuela Machado Araújo e Ricardo Matos da Cruz contra o Acórdão 5322/2021-TCU-Primeira Câmara, que julgou irregulares as contas dos responsáveis, condenou-os em débito e aplicou-lhes multa em razão de fraude na condução de processos licitatórios realizados pela Prefeitura de Prata do Piauí/PI, com a finalidade de simular aquisições a serem executadas com recursos recebidos pelo município a partir do recebimento de valores provenientes de precatórios do Fundef.
O montante recebido pelo Município de Prata do Piauí/PI, em virtude de decisão proferida pela 5ª Vara da Justiça Federal do Estado do Piauí, totalizou R$ 2.849.823,75 e foi disponibilizado à municipalidade em 13/12/2016, restando apenas 18 dias para o término do mandato do então prefeito Antônio Gomes de Sousa. Os recursos se referiam ao processo judicial 2005.40.00.0067384, que trata do pagamento de diferenças do Fundef, do período de 1998 a 2004.
Aproximadamente trinta dias antes de os recursos serem liberados, o ex-prefeito Antônio Gomes de Sousa instituiu comissão permanente de licitação presidida por Ricardo Matos da Cruz e integrada por Emanuela Machado Araújo, ora recorrentes, e por Romário Lopes dos Reis. 
Nenhum dos integrantes da comissão era servidor efetivo da prefeitura, em desacordo com o que estabelece o art. 51 da Lei 8.666/93, a qual exige que pelo menos dois integrantes devem ser servidores pertencentes aos quadros permanentes do órgão da Administração responsável pela licitação. Adicionalmente, o relatório elaborado pela equipe de auditores da CGU e acostado aos autos do TC Processo 012.893/2017-0 informa que Ricardo Matos da Cruz e Emanuela Machado de Araújo eram casados e que esta última era cunhada do ex-prefeito Antônio Gomes de Sousa (peça 3, p. 18) .
A referida comissão permanente de licitação processou, entre 7 e 12 de dezembro de 2012, nove convites que foram homologados pelo ex-prefeito Antônio Gomes de Sousa e cujos extratos somente foram publicados na imprensa em 3/1/2017, na gestão subsequente, haja vista que o exprefeito não se reelegeu.
A partir da análise dos contratos celebrados, verificou-se que parte dos recursos do Fundef foi indevidamente aplicada, não guardando vinculação às finalidades do fundo. Em instrução de mérito (peça 65) , a SecexTCE destacou que os órgãos de controle identificaram diversas evidências que lhes permitiram concluir que os nove convites processados pela comissão permanente de licitação do município, entre 7 e 12 de dezembro de 2012, apenas serviram de fachada para a transferência de recursos a diversas empresas antes do final do mandato do ex-prefeito Antônio Gomes de Sousa.
Entre as evidências, destacam-se a homologação de convites com valores pouco abaixo do limite da modalidade tomada de preços, o que exigiria maior rigor em termos de prazos e de execução; seleção de objetos que não guardavam relação com as finalidades do Fundef; e movimentação de recursos por meio de conta bancária da prefeitura de Prata do Piauí/PI em instituição financeira privada, em desacordo com o §1º do art. 164 da Constituição Federal de 1988.
A partir de inspeções in loco, os órgãos de controle constataram que grande parte dos serviços não foi prestada e que não havia documentos que comprovassem a execução dos respectivos contratos, tais como notas fiscais, boletins de medição e diários de obras.
Especificamente neste processo, foram analisados os Convites 5/2016 e 7/2016, destinados à reforma dos prédios que abrigam o Programa de Erradicação do Trabalho Infantil (Peti) e o Centro de Referência e Assistência Social (Cras) . O valor das despesas impugnadas totalizou R$ 502.346,86, sendo esse o montante do débito aplicado aos ora recorrentes, em solidariedade com os demais responsáveis, nos termos do item 9.1. do acórdão recorrido. A mesma decisão, em seu item 9.2., aplicou multas individuais, no valor de R$ 200.000,00, a Ricardo Matos da Cruz, à Emanuela Machado Araújo, ora recorrentes, e a outros responsáveis. 
Irresignados com a decisão proferida por esta Corte de Contas, Ricardo Matos da Cruz e Emanuela Machado Araújo interpuseram recurso de reconsideração, no qual, em resumo, alegam que: (i) a responsabilidade pela execução dos serviços era da empresa contratada, não restando evidenciado o elemento subjetivo necessário à responsabilização dos recorrentes; (ii) o relatório da CGU (TC Processo 012.893/2017-0, peça 3, p. 5 a 11) não apontou falha ou fraude no convite 06/2016 e que o crime de fraude à licitação exige a comprovação de dolo específico; e (iii) o Tribunal aplicou multa individual de R$ 200.000,00 aos recorrentes, que seria desproporcional à conduta apenada.
Ao analisar a ocorrência das prescrições ressarcitória e punitiva, a Serur concluiu que a atuação do TCU não se encontra prejudicada, seja com base nos critérios da Lei 9.873/199, que adota prazo prescricional quinquenal, seja de acordo com os critérios do Acórdão 1441/2016-TCU-Plenário, que adota o prazo decenal, tomando por referência o art. 205 do Código Civil.
Quanto ao que aduziram os recorrentes, a unidade técnica não acolheu nenhuma das suas alegações, propondo conhecer do recurso, para, no mérito, negar-lhe provimento. O Ministério Público junto ao TCU põe-se integralmente de acordo a proposta.
Feita essa breve síntese, passo a decidir.
Anoto que adoto como razões de decidir as análises e conclusões alvitradas pela instrução da Serur, com os acréscimos que faço a seguir.
Reitero o teor do Despacho de peça 102 para conhecer do presente recurso de reconsideração em face da observância dos requisitos de admissão tratados nos arts. 32, inciso I, e 33 da Lei 8.443/1992, c/c o art. 285 do RITCU.
Preliminarmente, trato da análise das prescrições ressarcitória e punitiva, por ser matéria de ordem pública. 
Quanto a esse tema, a análise desenvolvida pela Serur deixa clara a inocorrência da prescrição das pretensões tanto punitiva - seja com base no Acórdão 1441/2016-TCU-Plenário, que se serve do prazo geral de dez anos previsto no Código Civil, seja com amparo na Lei 9.873/1999, que utiliza o prazo de cinco anos com a aplicação das hipóteses interruptivas do seu curso no tempo -, quanto ressarcitória, esta última, também arrimada na Lei 9.873/1999.
Não obstante o denodo da argumentação da unidade instrutiva, em respeito ao princípio da colegialidade, reforço minha posição de que os ressarcimentos de débitos buscados pelo TCU são imprescritíveis, nos termos da Súmula TCU 282, e que a prescrição da pretensão punitiva ainda se encontra regida pelo Acórdão 1441/2016-TCU-Plenário, até que esta Corte de Contas se pronuncie em definitivo acerca do tema, com base nos resultados apresentados pelo grupo técnico de trabalho conforme restou decidido no subitem 9.8 do Acórdão 459/2022-TCU-Plenário.
Em relação à responsabilidade dos recorrentes, reitero o quanto constou do Acórdão 619/2015-TCU-Plenário, de minha relatoria, para afastar a alegação dos responsáveis quanto à ausência de intenção de causar dano ao erário, para reafirmar que é cabível a imputação de débito a membros de comissão permanente de licitação quando constatado que os atos por eles praticados, ainda que sem o dolo de lesar o erário, deram ensejo a prejuízo à Fazenda Pública, sendo sua conduta enquadrada, nesse caso, como culpa grave.
As evidências carreadas aos autos comprovaram a conduta irregular dos recorrentes, especialmente quanto à: (i) injustificada escolha da empresa contratada (Construcar) ; (ii) deficiente publicidade dos certames; e (iii) composição irregular da comissão permanente de licitação. Tais condutas concorreram objetivamente para que se concretizassem contratações mal planejadas, desvinculadas das finalidades do Fundef e que culminaram em serviços parcialmente executados. 
Sobre o relatório da CGU (TC Processo 012.893/2017-0, peça 3) não ter apontado qualquer falha ou fraude no convite 06/2016, tal alegação não socorre os recorrentes, uma vez que este processo trata das contratações efetivadas a partir dos convites 05/2016 e 07/2016.
Quanto à dosimetria da sanção aplicada pela decisão recorrida, verifico que o valor da multa aplicada aos recorrentes encontra-se de acordo com o que estabelece o art. 57 da Lei 8.443/1992, que prevê aplicação de multa de até 100% do débito imputado aos responsáveis.
No caso em análise, a multa aplicada individualmente a cada um dos recorrentes representou menos de 40% do débito apurado nos contratos analisados, considerando que cada um responde pela integralidade do valor imputado solidariamente aos responsáveis. 
Portanto, concluo que a multa aplicada aos recorrentes é proporcional à gravidade da infração cometida e que, ao contrário do que alegam, não se caracteriza como confiscatória, nos termos do entendimento do Supremo Tribunal Federal expresso no RE 81.550 in RTJ 74/319, por não se tratar de obrigação tributária.
Diante de todo o exposto, acolhendo os pareceres prévios, voto para que seja adotada a deliberação que ora submeto a este Colegiado.
TCU, Sala das Sessões, em 7 de junho de 2022.
Ministro VITAL DO RÊGO 
Relator